【裁判字號】    90,家訴,157
【裁判日期】    900829
【裁判案由】    確認離婚無效
【裁判全文】
臺灣台中地方法院民事判決  九十年度家訴字第一五七號
    原      告  甲○○○○○○.
    被      告  乙○○
右當事人間請求確認婚姻無效事件，本院判決如左：
    主  文
確認原告與被告間離婚無效。
訴訟費用由被告負擔。
    事  實
甲、原告方面：
  一、聲明：求為判決如主文所示。
  二、陳述：緣原告為越南國人，於民國八十九年八月十七日與被告結婚後，隻身來台與被
      告同居生活，惟因國情不同、兩人成長環境有異，且原告不懂中文，常與被告因溝通
      不良而生誤會，因而於九十年四月十三日離婚並至戶政事務所辦理離婚登記手續。然
      當時兩造所持辦理離婚登記之離婚協議書，並非合法，因其中證人莊阮素文，原告從
      未見過亦不認識，且離婚當時證人莊阮素文亦未在場，根本法親聞或探詢原告是否有
      與被告離婚之意。又原告為越南國人，不懂中文，於無人翻譯下亦無法了解，原告與
      被告結婚後已生育一子鄭為謙，未滿一歲，且原告隻身在台又無任何親人依靠，原告
      縱與被告偶因口角爭執，亦是世間夫妻常有之事，但原告確無離婚之意思，爰依民法
      第一千零五十條第一項之規定，請求判決如訴之聲明。
  三、證據：提出離婚協議書、戶籍謄本各乙件為證。
乙、被告方面：
  一、聲明：原告之訴駁回。
  二、陳述：當時係因與原告語言不通才想離婚，原告以為離婚是回越南探親，她才簽名。
    理    由
一、按確認法律關係之訴，非原告有即受判決之法律上利益者，不得提起之，民事訴訟法第
    二百四十七條第一項前段定有明文。本件原告主張兩造於九十年四月十三日所為離婚無
    效，因在戶籍謄本上記載，被告與原告於上開時日離婚，與真實情況不符，顯然原告有
    即受法律上利益，核先敘明。復按兩願離婚，應以書面為之，有二人以上證人之簽名並
    應向戶政機關為離婚之登記，民法第一千零五十條定有明文。又所謂二人以上之證人之
    簽名，必須親見或聞雙方當事人確有離婚真意之人，始得當之，最高法院六十八年台上
    字第三七九二號判例意旨著有明文。
二、經查，本件原告為越南國人，於民國八十九年八月十七日與被告結婚，其二人於九十年
    四月十三日簽署離婚協議書，並至戶政事務所辦理離婚登記手續之事實，為被告所不否
    認，並有離婚協議書、戶籍謄本在卷可稽。次查，兩造簽署離婚協議書時，有莊阮素文
    及李勝裕二人為見證人，為被告所不否認，並經證人莊阮素文、李勝裕二人到院證述明
    確。惟原告稱當時會在離婚協議書上簽名，是以為「離婚」的意思，是可以回越南探親
    再返回臺灣必須辦的手續」，被告亦稱當時是因與原告語言不通才想離婚，原告以為「
    離婚」是回越南探親，她才簽名等語，顯然原告無離婚之真意。又證人李勝裕到院具結
    證稱：「（離婚協議書上證人李勝裕）是我的簽名，他們是在事務所辦理的，我有看到
    原告在離婚書上簽名蓋章，有人轉述離婚協議書的內容給原告知道，我沒有問她要不要
    離婚的。」。另證人莊阮素文亦證稱：「是我簽名的無誤，我有看到她簽名，我們事務
    所有人告訴她離婚協議書的內容，我沒有問原告要不要離婚，何人告訴她的我已經忘記
    了。
    」，證人二人既未親自探詢原告是否與被告離婚，而證人莊阮素文雖稱事務所有人翻譯
    離婚協議書內容予原告聽，對於越南國籍人之原告是否知悉未加以詳問，且本院當庭命
    證人與原告溝通，但無法與原告溝通，參酌兩造上開陳述，顯然證人對於原告是否知悉
    「離婚」之意思，既未詢問，其所為離婚見證，顯然未確知原告有「離婚」真意，其二
    人所為見證於法無效，兩造所為離婚，因原告欠缺離婚之意思及欠缺二人以上之證人，
    其離婚之成立要件並未具備，兩造婚姻關係仍存。
三、從而原告本於民法第一千零五十條及最高法院上開判例意旨，請求確認兩造離婚無效，
    於法核無不合，應予准許。
四、據上論結，原告之訴為有理由，並依民事訴訟法第七十八條判決如主文。
中        華        民        國   九十     年      八       月    二十九     日
                                        臺灣台中地方法院家事法庭
~B法      官  陳學德
右正本證明與原本無異
如不服本判決，須於判決送達翌日起二十日內向本院提出上訴狀
中        華        民        國   九十     年      八       月    三十       日
~B法院書記官


司法院資訊處製作；財團法人民間司法改革基金會備份。
